【裁判字號】    91,訴,2318
【裁判日期】    920331
【裁判案由】    偽造文書等
【裁判全文】
臺灣板橋地方法院刑事判決                   九十一年度訴字第二三一八號
    公  訴  人  臺灣板橋地方法院檢察署檢察官
    被      告  甲○○○
右列被告因偽造文書等案件，經檢察官提起公訴（九十一年度偵字第八一五六號），
本院判決如左：
    主  文
甲○○○行使偽造私文書，足以生損害於他人，處有期徒刑肆月，如易科罰金，以
佰元折算壹日。
    事  實
一、甲○○○（起訴書誤載為丙○○）於民國八十八年八月十五日，召集民間互助會
    ，自任會首，期間自八十八年八月十五日起至九十一年四月十五日止，連會首共
    三十三會，每月十五日下午二時，在臺北縣土城市○○路○段二六六號開標，每
    會新臺幣（下同）五萬元，採內標制（亦即投標者以一定金額得標後，其餘會員
    給付予會首之會款即可扣除該得標金額）。詎甲○○○因其夫吳建成所開設之萬
    通鋼鐵股份有限公司（下稱萬通鋼鐵公司）經營不善，財務狀況發生困難，經向
    活會會員丁○○借用其名義標會未獲同意，竟基於意圖為自己不法之所有及偽造
    文書之犯意，利用各會員多未親自到場而委託其代理投標，且會員彼此間並不相
    識之機會，認為有機可趁，於八十九年五月十五日，在前揭開標地點開標時，冒
    用活會會員「丁○○」之名義，以新臺幣（下同）一萬二千元之金額，偽填競標
    利息（一萬二千元）及被冒標人姓名（丁○○）於標單上（標單於開標後丟棄而
    滅失），並於開標時持前開偽造之標單參與競標而得標，足以生損害於被冒名之
    丁○○及其他活會會員，嗣向其他活會會員訛稱當期會款已由丁○○標取，而以
    此詐術致使乙○○等多名活會會員均陷於錯誤，交付扣除標單所載當月之利息三
    萬八千元（即五萬元扣除一萬二千元），再乘以當次活會會員人數二十四人之金
    額，共計詐得九十一萬二千元〔（50,000－12,000）X24＝912,000〕。嗣於八十
    九年九月十日上開互助會停標，活會會員乙○○等人始知受騙，而其所為造之標
    單（含偽造之署押）則於行使後丟棄滅失而不存在。嗣於八十九年九月十日宣告
    停會，該各該會員彼此連繫後查知上情，始知受騙。
二、案經被害人乙○○訴請臺灣板橋地方法院檢察署檢察官偵查起訴。
    理  由
一、訊據被告丙○○固供承於前揭時地召開上開互助會之事實，惟矢口否認有何詐欺
    及冒標之犯行，辯稱：丁○○答應借給我標，但我先生吳建成開設之萬通鋼鐵公
    司後來經營不善，周轉困難，丁○○才否認借給我標，並無冒標之行為云云。經
    查，證人丁○○先後於檢察官訊問及本院審理時均證稱：丙○○曾向我借用名義
    標會，但我自己也想得標，所以沒有答應，後來該互助會停標，我才知道丙○○
    冒標等語（見偵查卷第一百七十七頁至一百七十九頁；本院九十二年三月十七日
    審判筆錄）。衡諸被告以「丁○○」名義於八十九年五月十五日得標，無論有無
    獲得證人丁○○之事前同意，證人丁○○每期均繳交活會會款，被告於八十九年
    九月十日停標後，證人丁○○對於被告之債權並無差異，其他會員亦未對證人丁○○催繳死會會款，證人丁○○殊無甘冒觸犯偽證罪之危險而為不實之陳述，衡
    情應以證人所述較為可採。被告辯稱並未冒標云云，顯係事後卸責之詞，不足採
    信，本件罪證明確，被告犯行洵堪認定。
二、查一般民間互助會之投標，會員如欲參加標會時，僅在一張空白紙條上，書寫本
    人姓名（或蓋章）及一定之數目字（阿拉伯數字或國字數字均可），並未再書寫
    其他文字，如單就該張字條之形式上觀察，實不知該製作名義人所書寫之數字係
    代表何種意義，尚不具備一般文書之效力，此與在支票背面蓋章或署押作為背書
    ，乃票據法規定具備對支票負擔保責任之私文書效力有別。惟依一般民間互助會
    之投標習慣，上開標會時書寫姓名、數字之字條即係標單，在投標時行使，即可
    使在場投標者瞭解該標單意在競標，依民間互助會之習慣乃用以表示製作名義人
    欲以該數字作為利息參加競標會款之意思，為特定用意之證明，故互助會之標單
    應屬於刑法第二百二十條第一項之準私文書（司法院七十六年廳刑一字第一六六
    九號函亦同此見解）。本件被告甲○○○於八十九年五月十五日，在上開開標地
    點，於空白紙張上填載一萬二千元之利息及被冒標人丁○○之姓名等情，為被告
    所自承（見本院九十二年三月十七日審判筆錄），並於開標時持前開偽造之標單
    參與競標而得標，使當次被冒名者及其他活會會員（含前次被冒名者）陷於錯誤
    ，而如數交付扣除標息之會款，核其所為，係犯刑法第二百十六條、第二百二十
    條第一項、第二百十條之行使偽造私文書罪，及同法第三百三十九條第一項之詐
    欺取財罪。被告偽造會員署押之行為，係偽造標單私文書之階段行為，不另論擬
    ；其偽造標單後復持以行使，其偽造之低度行為應為行使之高度行為所吸收，亦
    不另論罪。又被告於當次開標時之詐欺行為，其詐欺對象包括當次被冒標之活會
    會員、前次被冒標之會員及其他活會會員，有同種想像競合犯之關係，應依刑法
    第五十五條前段想像競合犯之規定，從一重仍依詐欺取財罪處斷。又被告所犯上
    開行使偽造私文書、詐欺取財二罪間，有方法結果之牽連關係，為牽連犯，應依
    刑法第五十五條後段牽連犯之規定，從一重依刑法第二百十六條、第二百二十條
    第一項、第二百十條之行使偽造私文書罪處斷。爰審酌被告之品性、生活狀況、
    智識程度，犯罪之動機、目的、手段、行使偽造私文書及詐欺取財之次數僅一次
    、詐得款項高達九十一萬二千元，另犯罪後否認犯行之態度，迄未與告訴人達成
    和解等一切情狀，量處如主文所示之刑。又被告行為後，刑法第四十一條業於九
    十年一月四日修正為「犯最重本刑為五年以下有期徒刑以下之刑之罪，而受六月
    以下有期徒刑或拘役之宣告，因身體、教育、職業、家庭之關係或其他正當事由
    ，執行顯有困難者，得以一元以上三元以下折算一日，易科罰金。但確因不執行
    所宣告之刑，難收矯正之效或難以維持法秩序者，不在此限。」「併合處罰之數
    罪，均有前項情形，其應執行之刑逾六月者，亦同。」並於同年月十日公佈施行
    ，於同年月十二日生效。按易科罰金事項，係關於執行之事項，與罪刑之輕重問
    題無涉，自應尊重制定新法之精神，一律適用新法，不生新舊法律適用之比較問
    題（見柯慶賢先生著刑法專題研究一書第十三頁；臺灣高等法院暨所屬法院九十
    年法律座談會彙編九十一年七月第二五五至二六一頁），自應適用裁判時之新法
    ，諭知易科罰金之折算標準，以示懲儆。
三、被告甲○○○偽造之標單（含其上偽造之署押）並未扣案，而被告供承上開標單
    於開標後即予丟棄，衡情應屬實在，上開偽造之標單既已滅失（含其上署押部分
    ），爰不就此再為沒收之諭知，附此敘明。
據上論斷，應依刑事訴訟法第二百九十九條第一項前段，刑法第二百十六條、第二百
二十條第一項、第二百十條、第三百三十九條第一項、第五十五條、第四十一條第一
項前段，罰金罰鍰提高標準條例第一條前段、第二條，判決如主文。
本案經檢察官許梨雯到庭執行職務。
中      華      民      國      九十二      年    三    月    三十一    日
                                      臺灣板橋地方法院刑事第三庭
                                          法  官  侯  志  融
右正本證明與原本無異
如不服本判決應於送達後十日內向本院提出上訴狀
                                          書記官  吳  進  安
中      華      民      國      九十二      年    三    月    三十一    日
【附錄本案論罪科刑法條全文】
刑法第二百十條：
偽造、變造私文書，足以生損害於公眾或他人者，處五年以下有期徒刑。
刑法第二百十六條：
行使第二百十條至第二百十五條之文書者，依偽造、變造文書或登載不實事項或使登
載不實事項之規定處斷。
刑法第二百二十條第一項：
在紙上或物品上之文字、符號、圖畫、照像，依習慣或特約，足以為表示其用意之證
明者，關於本章及本章以外各罪，以文書論。
刑法第三百三十九條：
意圖為自己或第三人不法之所有，以詐術使人將本人或第三人之物交付者，處五年以
下有期徒刑、拘役或科或併科一千元以下罰金。
以前項方法得財產上不法之利益或使第三人得之者亦同。
前二項之未遂犯罰之。


司法院資訊處製作；財團法人民間司法改革基金會備份。
